【裁判字號】    98,訴,435
【裁判日期】    980824
【裁判案由】    違反臺灣地區與大陸地區人民關係條例等
【裁判全文】
臺灣高雄地方法院刑事判決               98年度訴字第435號
公  訴  人  臺灣高雄地方法院檢察署檢察官
被      告  丁○○
上列被告因違反臺灣地區與大陸地區人民關係條例等案件，經檢
察官提起公訴（97年度偵緝字第1011號），本院判決如下：
    主  文
丁○○犯修正前臺灣地區與大陸地區人民關係條例第七十九條第
一項之使大陸地區人民非法進入臺灣地區罪，處有期徒刑捌月，
減為有期徒刑肆月，如易科罰金，以銀元參佰元即新臺幣玖佰元
折算壹日。
    事  實
一、丁○○明知大陸地區人民非經主管機關許可，不得入境臺灣
    地區，且其與大陸地區女子乙○○（另經臺灣高雄地方法院
    檢察署《下稱高雄地檢署》發佈通緝）間並無結婚之真意，
    竟為使乙○○進入臺灣地區，而基於使大陸地區人民乙○○
    非法進入臺灣地區之犯意，及與乙○○共同基於行使使公務
    員登載不實文書之犯意聯絡，由丁○○於民國91年10月14日
    搭機前往大陸地區，並於91年10月29日（起訴書誤載為30日
    ）與乙○○在大陸地區福建省福州市公證處辦理結婚登記，
    藉此取得結婚證書及結婚公證書各1 份後，丁○○隨即返臺
    。嗣丁○○於91年11月29日將上開結婚公證書經財團法人海
    峽交流基金會（下稱海基會）驗證，取得該會核發之（91）
    核字第066537號證明書後，再於91年12月4 日至屏東縣潮州
    鎮戶政事務所，填具結婚登記申請書，申請辦理結婚之戶籍
    登記，致不知情之承辦公務員，於職務上所掌之戶籍登記簿
    、戶籍謄本（起訴書漏載此部分）、戶口名簿等公文書上為
    不實之登載，並在所掌換發之丁○○之國民身分證配偶欄為
    不實之登載，足以生損害於戶政機關對戶籍及身分管理之正
    確性。丁○○復於91年12月11日向警察機關辦理保證書對保
    簽註後，再於91年12月17日委託不知情之陳源鐘填具大陸地
    區人民進入臺灣地區旅行證申請書，並持上開結婚證書、結
    婚公證書、海基會證明書、保證書、使公務員登載不實之戶
    籍謄本等資料，向內政部警政署入出境管理局（現改制為內
    政部入出國及移民署，下仍稱境管局）申請辦理乙○○來臺
    探親而行使（起訴書誤載為丁○○將此部分資料交付乙○○
    ，由乙○○持之向境管局辦理），經境管局該管公務員實質
    審查後，誤為核准，而發給中華民國臺灣地區旅行證許可乙
    ○○入境，嗣乙○○於92年2 月10日，以探親名義非法入境
    臺灣地區。嗣經警循線查獲上情。
二、案經高雄市政府警察局三民第二分局報請臺灣高雄地方法院
    檢察署檢察官偵查起訴。
    理  由
壹、證據能力部分：
    按被告以外之人於審判外之陳述，雖不符刑事訴訟法第159
    條之1 至第159 條之4 之規定，而經當事人於審判程式同意
    作為證據，法院審酌該言詞陳述或書面陳述作成時之情況，
    認為適當者，亦得為證據；當事人、代理人或辯護人於法院
    調查證據時，知有刑事訴訟法第159 條第1 項不得為證據之
    情形，而未於言詞辯論終結前聲明異議者，視為有前項之同
    意，刑事訴訟法第159 條之5 定有明文。下列引用之證據，
    均經本院依法踐行調查證據程式，公訴人及被告俱不爭執各
    該證據之證據能力，且迄至本院言詞辯論終結前，未就上開
    證據之證據能力聲明異議，復查無依法應排除其證據能力之
    情形，本院審酌上開證據之形式及取得之過程並無瑕疵、與
    待證事實具有關連性等情況，認為適當，揆諸前揭規定，認
    上開證據俱有證據能力，均得為本案之證據。
貳、實體部分：
一、訊據被告丁○○對上開犯罪事實坦承不諱，而大陸地區女子
    乙○○自92年2 月10日入境臺灣地區後，不僅未與被告同住
    ，更下落不明，不知去向，經高雄地檢署檢察官於97年4 月
    1 日發佈通緝，至今未果，有臺灣高等法院通緝記錄表1 份
    在卷可稽（見本院98年度訴字第435 號卷《下稱訴字卷》第
    278 頁），顯見被告與乙○○間並無結婚之真意，僅係藉由
    締結形式婚姻之方式，達成使乙○○入境臺灣地區之目的無
    訛。此外，復有被告及乙○○之入出國日期證明書、代辦委
    託書各1 紙（見高雄市政府警察局三民第二分局96年3 月30
    日高市警三二分偵字第00960008971 號卷《下稱警卷》第60
    頁反面、第61、65頁）、屏東縣政府警察局潮州分局（下稱
    潮州分局）98年3 月16日潮警外字第0980004486號函（見本
    院97年度審訴字第5688號卷《下稱審訴卷》第33頁）、個人
    基本資料查詢結果各1 紙、內政部入出國及移民署98年7 月
    20日移署資處娟字第0980103290號函及所附之被告及乙○○
    之入出境資料查詢、旅客入出境明細表、大陸地區人民進入
    臺灣地區旅行證申請書、海基會91年11月29日（91）核字第
    066537號證明書、大陸地區福建省福州市公證處91年10月30
    日（2002）榕公證內民字第9957號結婚證明書、大陸地區人
    民進入臺灣地區保證書各1 份、屏東縣潮州鎮戶政事務所98
    年7 月16日屏潮戶字第0980001319號函及所附之被告與乙○
    ○之結婚登記申請書、大陸地區福建省福州市公證處公證書
    各1 份、戶籍謄本5 份、高雄市政府警察局三民第一分局98
    年7 月27日高市警三一分三字第0980015915號函及所附之全
    戶戶籍資料查詢結果各1 紙、大陸地區人民資訊管理系統查
    詢畫面2 紙、被告之國民身分證正反面影本1 紙在卷可稽（
    見訴字卷第8 、71至72、74、81至89、174 至187 、200 至
    203 、277 頁），足認被告上開任意性自白與事實相符，本
    件事證明確，被告犯行洵堪認定，應予依法論科。
二、論罪科刑：
(一)新舊法比較：
    按行為後法律有變更者，適用行為時之法律；但行為後之法
    律有利於行為人者，適用最有利於行為人之法律，刑法第2
    條第1 項定有明文。而有關新舊法之比較，應就罪刑有關之
    共犯、未遂犯、想像競合犯、牽連犯、連續犯、結合犯以及
    累犯加重、自首減輕暨其他法定加減原因（如身份加減）與
    加減例等一切情形，綜其全部罪刑之結果而為比較（最高法
    院95年第8 次刑事庭會議決議參照）。查本件被告為上開使
    大陸地區人民非法進入臺灣地區及行使使公務員登載不實文
    書之行為後，臺灣地區與大陸地區人民關係條例第79條第1
    項之罪業於92年10月29日修正公布，同年12月31日施行（該
    條例固於95年7 月19日、97年6 月25日、98年7 月1 日三度
    修正公布，但該三次第15條、第79條均未修正，且第三次修
    正公布之條文尚未施行，故此部分均尚無新舊法比較之問題
    ）。且刑法亦於94年2 月2 日修正公布，並依刑法施行法第
    10條之1 規定自95年7 月1 日施行。是應就被告行為前、後
    相關法律有修正者，依上開規定暨決議意旨加以綜合比較以
    資適用。茲說明如下：
 1、92年10月29日修正前臺灣地區與大陸地區人民關係條例第79
    條第1 項規定：「違反第15條第1 款規定者，處5 年以下有
    期徒刑、拘役或科或併科新臺幣50萬元以下罰金。」；修正
    後則規定「違反第15條第1 款規定者，處1 年以上7 年以下
    有期徒刑，得併科新臺幣100 萬元以下罰金。」經比較新舊
    法結果，以修正前之規定較有利於被告。
 2、法定罰金刑最低刑度：
    刑法第216 條、第214 條行使使公務員登載不實文書罪之主
    刑為3 年以下有期徒刑、拘役或500 元以下罰金。本件被告
    犯罪時之刑法就罰金刑之規定，依修正前刑法第33條第5 款
    規定，罰金刑應處銀元1 元以上，並應依廢止前罰金罰鍰提
    高標準條例第1 條規定，就其原定數額得提高為2 倍至10倍
    ，但法律已依一定比率規定罰金或罰鍰之數額或倍數者，依
    其規定。惟95年7 月1 日施行之修正後刑法第33條第5 款則
    規定：「罰金：新臺幣1 千元以上，以百元計算之」，而95
    年6 月14日修正公布之刑法施行法第1 條之1 第2 項規定：
    「94年1 月7 日刑法修正時，刑法分則編未修正之條文定有
    罰金者，自94年1 月7 日刑法修正施行後，就其所定數額提
    高為30倍，但72年6 月26日至94年1 月7 日新增或修正之條
    文，就其所定數額提高為3 倍」，經比較修正前後之罰金刑
    輕重，該罰金刑之最低刑度於修法後已有加重，故以95年7
    月1 日修正公布施行前之規定較有利於被告。
 3、易科罰金之折算標準：
    刑法第41條雖係關於刑罰執行事項，若該條有所變更，亦應
    依刑法第2 條第1 項之規定，比較新舊法，以資決定應適用
    之法律（最高法院90年度臺非字第223 號、92年度臺上字第
    5220號、94年度臺上字第858 號判決意旨參照）。修正後之
    刑法第41條就易科罰金之要件「犯最重本刑為5 年以上有期
    徒刑以下之罪」及「而受6 個月以上徒刑之罪」部分，雖未
    變更，但就易科罰金之標準，由修正前之刑法第41條第1 項
    及廢止前之罰金罰鍰提高標準條例第2 條之「100 元以上30
    0 元以下折算1 日」（即新臺幣300 元以上900 元以下折算
    1 日），提高為「新臺幣1,000 元、2,000 元或3,000 元折
    算1 日」，刑法修正後之易科罰金標準，顯較不利於被告。
    至於新法將原有「因身體、教育、職業、家庭之關係或其他
    正當事由，執行顯有困難」規定，予以刪除，因該部分係屬
    於檢察官指揮執行時，所應審酌事項之規定（最高法院77年
    度臺非字第158 號判決意旨參照），而與法院應否諭知易科
    罰金之要件判斷無涉。從而，比較修正前、後之刑法、廢止
    前罰金罰鍰提高標準條例之規定，仍以修正前之刑法及廢止
    前之罰金罰鍰提高標準條例之規定，較有利於被告。
 4、牽連犯部分：
    修正前具有刑法第55條牽連犯之關係者，從一重處斷，然修
    正後之刑法業已刪除第55條牽連犯之規定，則被告所犯數罪
    即應依修正後之數罪併罰之規定分論併罰。此刪除雖非犯罪
    構成要件之變更，但顯已影響行為人刑罰之法律效果，自屬
    法律有變更，仍應比較新舊法之規定。是比較結果，修正後
    之規定並非較有利於被告。
 5、綜上，依前開決議整體比較結果，本件以修正前之臺灣地區
    與大陸地區人民關係條例及刑法規定較有利於被告，爰依刑
    法第2 條第1 項前段之規定，適用行為時即修正前之舊法。
(二)按臺灣地區與大陸地區人民關係條例第79條第1 項對於違反
    同條例第15條第1 款所定不得使大陸地區人民非法進入臺灣
    地區之處罰，旨在防止大陸地區人民非法進入臺灣地區，以
    維護臺灣地區之安全與安定；所稱「非法」，自應從實質上
    之合法性予以判斷，凡評價上違反法秩序之方法，均屬「非
    法」。參照行政程式法第119 條第1 款、第2 款規定，受益
    人以詐欺、脅迫或賄賂方法，使行政機關作成行政處分者；
    或對重要事項提供不正確資料或為不完全陳述，致使行政機
    關依該資料或陳述而作成行政處分者，其信賴不值得保護。
    故在大陸地區通謀虛偽結婚，以不實之結婚證明辦理相關戶
    籍登記、入境等手續，憑以進入臺灣地區，其所持之入境許
    可文件雖係入出境主管機關所核發，形式上為合法，但因以
    詐欺方法而取得，即不具實質上之合法性，仍屬非法進入臺
    灣地區（最高法院94年度臺上字第1064號判決意旨參照）。
    本件被告以假結婚之方式，使大陸地區人民乙○○入境臺灣
    地區，揆諸前揭說明，自屬臺灣地區與大陸地區人民關係條
    例所稱之非法進入。
(三)核被告所為，係犯修正前臺灣地區與大陸地區人民關係條例
    第79條第1 項之使大陸地區人民非法進入臺灣地區罪，及刑
    法第216 條、第214 條之行使使公務員登載不實公文書罪。
    按刑法第214 條，所謂使公務員登載不實事項於公文書罪，
    須一經他人聲明或申報，公務員即有登載義務，並依其所為
    聲明或申報予以登載，而屬不實事項者，始足構成，如其所
    為聲明或申報，公務員尚須為實質審查，以判斷其真實與否
    ，始得為一定記載者，即非本罪所稱使公務員登載不實（最
    高法院73年臺上字第1710號判例意旨參照）。本件潮州分局
    中山路派出所受理被告所提出之「大陸地區人民進入臺灣地
    區保證書」上，有「對保或證明機關（構）簽註意見欄」之
    事實，有該保證書在卷可稽（見訴字卷第88頁），足見該派
    出所警員就對保內容有查證義務，揆諸前揭說明，被告此部
    分所為，尚不生起訴書所指使公務員登載不實之問題，故公
    訴檢察官於本院審理中當庭更正為此部分不構成刑法第214
    條使公務員登載不實犯行，自無不合。被告使公務員為不實
    登載後，復持該登載不實之公文書行使，該使公務員登載不
    實之低度行為為行使之高度行為所吸收，不另論罪。被告與
    乙○○間對上開行使使公務員登載不實文書罪之犯行間有犯
    意聯絡及行為分擔，應論以共同正犯。被告利用不知情之陳
    源鐘向境管局行使不實之公文書，係間接正犯。被告所犯上
    開2 罪間，有方法、目的之牽連關係，應依修正前刑法第55
    條後段牽連犯之規定，從一重之92年10月31日修正前臺灣地
    區與大陸地區人民關係條例第79條第1 項罪名處斷。爰審酌
    被告以假結婚真入境之方式，使大陸地區人民非法進入臺灣
    地區，影響國家對於戶政、管理大陸人士來臺事務及流動人
    口正確性，對社會治安及善良風俗造成隱藏潛在之危險，危
    害非輕，惟念及被告於本院審理中坦承犯行，態度尚可，及
    其犯罪目的、手段等一切情狀，量處如主文所示之刑，以示
    懲儆。又中華民國96年罪犯減刑條例業於96年7 月4 日公佈
    ，並於同年16日施行，本件被告所犯上開之罪，犯罪時間在
    96年4 月24日以前，所涉罪名與宣告刑符合該條例第2 條第
    3 款規定，亦無該條例第3 條所列不予減刑之情形；且被告
    係於97年4 月1 日即上開條例施行（該條例於96年7 月16日
    施行）後始經高雄地檢署通緝乙節，有通緝書、臺灣高等法
    院被告前案紀錄表各1 份在卷可稽（見高雄地檢署97年度偵
    緝字第1011號卷第3 頁、訴字卷第281 頁），核與該條例第
    5 條所規定不得減刑之規定不符，爰依同條例第7 條之規定
    ，減其宣告刑二分之一，依法諭知其宣告刑及減得之刑，並
    依該條例第9 條之規定，併諭知易科罰金之折算標準。
參、不另為無罪諭知部分：
一、公訴意旨另以：被告丁○○取得前揭登載不實之戶籍謄本及
    保證書後，即交付給乙○○，由乙○○於91年12月17日持向
    境管局，以「探親」之名義，填載大陸地區人民進入臺灣地
    區旅行證申請書，申請乙○○以配偶身分來臺探親（此部分
    應為被告丁○○委託不知情之陳源鐘代為辦理，業如前述）
    ，致使境管局承辦業務之該管公務員登載團聚之不實事項後
    核予中華民國旅行證之公文書1 張，使乙○○得以探親名義
    ，持該登載不實之旅行證之公文書，行使交付予機場之海關
    查核人員，以此方式非法進入臺灣地區，足以生損害於境管
    局對於入出境管理之正確性。因認被告丁○○此部分行為，
    亦涉犯刑法第216 條、第214 條行使使公務員登載不實文書
    罪嫌云云。
二、按刑法第214 條所謂使公務員登載不實事項於公文書罪之成
    立，以受理聲明或申報之公務員無實質審查之權限，始為該
    當等情，業如前述。又大陸地區人民，須經主管機關許可始
    得進入臺灣地區，臺灣地區與大陸地區人民關係條例第10條
    第1 項定有明文，而主管機關內政部亦訂定「大陸地區人民
    進入臺灣地區許可辦法」以資規範。依89年6 月29日修正之
    該辦法第13條規定，欲申請進入臺灣地區者，須備齊一定之
    文書證件；且依該辦法第19條之規定，對於申請人所檢附大
    陸地區製作之文書，應經特定之團體查證、驗證，顯見境管
    局對該類申請案件具有實質審查權限，非僅能作形式上之審
    查，一經申請人提出申請文件即予准許。
三、經查，本件被告丁○○以不實之結婚事由，委託不知情之陳
    源鐘向境管局申請乙○○入境臺灣地區，使承辦公務員於所
    掌管之旅行證申請書等公文書上，登載「探親」之不實事項
    ，並發給乙○○中華民國臺灣地區旅行證等情，固經認定如
    前，惟揆諸前揭說明，境管局對是項入境申請有實質審核之
    權，故被告此部分所為，自無成立刑法第216 條、214 條行
    使使公務員登載不實罪之可言。是公訴意旨就此部分之起訴
    ，尚乏依據，本應為被告無罪之諭知，然公訴意旨認此部分
    如成立犯罪，與上開論罪科刑部分，有牽連犯之裁判上一罪
    關係，爰不另為無罪之諭知。
肆、另起訴書末段記載：丁○○並媒介甲○○、戊○○（業經高
    雄地檢署檢察官為緩起訴之處分）及丙○○（另行提起公訴
    ）以相同方式從事假結婚之行為等語，惟此部分並未詳載犯
    罪之時間、地點，論罪法條部分亦未提及，且業經公訴檢察
    官於本院審理中當庭表示此部分不在本件起訴範圍內（見訴
    字卷第265 頁），本院自無庸審酌此部分，附此敘明。
據上論斷，應依刑事訴訟法第299 條第1 項前段，92年10月31日
修正施行前之臺灣地區與大陸地區人民關係條例第79條第1 項、
第15條第1 款，刑法第11條前段、第2 條第1 項前段、第216 條
、第214 條，修正前刑法第55條、第41條第1 項前段，刑法施行
法第1 條之1 ，廢止前罰金罰鍰提高標準條例第2 條，現行法規
所定貨幣單位折算新臺幣條例第2 條，中華民國九十六年罪犯減
刑條例第2 條第1 項第3 款、第7 條、第9 條，判決如主文。
本案經檢察官陳彥竹到庭執行職務。
中    華    民    國    98    年    8     月    24    日
                  刑事第十七庭  審判長法  官  陳建和
                                      法  官  吳金芳
                                      法  官  毛妍懿
以上正本證明與原本無異。
如不服本判決應於收受送達後10日內向本院提出上訴書狀，並應
敘述具體理由；如未敘述上訴理由者，應於上訴期間屆滿後20日
內向本院補提理由書（均須按他造當事人之人數附繕本）「切勿
逕送上級法院」。
中    華    民    國    98    年    8     月    25    日
                                      書記官  林晏光
附錄本案論罪科刑法條：
《臺灣地區與大陸地區人民關係條例第15條》
下列行為不得為之：
一、使大陸地區人民非法進入臺灣地區。
二、明知臺灣地區人民未經許可，而招攬使之進入大陸地區。
三、使大陸地區人民在臺灣地區從事未經許可或與許可目的不符
    之活動。
四、僱用或留用大陸地區人民在臺灣地區從事未經許可或與許可
    範圍不符之工作。
五、居間介紹他人為前款之行為。
《92年10月31日修正施行前之臺灣地區與大陸地區人民關係條例
第79條第1 項》
違反第15條第1 款規定者，處5 年以下有期徒刑，得併科新臺幣
五十萬元以下罰金。
《刑法第216條》
行使第 210 條至第 215 條之文書者，依偽造、變造文書或登載
不實事項或使登載不實事項之規定處斷。
《刑法第214條》
明知為不實之事項，而使公務員登載於職務上所掌之公文書，足
以生損害於公眾或他人者，處3 年以下有期徒刑、拘役或5 百元
以下罰金。


司法院資訊處製作；財團法人民間司法改革基金會備份。
